最高法院刑事判決　　　　　　一○○年度台上字第六五二九號
上　訴　人　葉志翔
上列上訴人因違反毒品危害防制條例案件，不服台灣高等法院中
華民國九十九年七月八日第二審更審判決（九十八年度上更(一)字
第五九六號，起訴案號：台灣板橋地方法院檢察署九十四年度偵
字第一七０七四號），提起上訴，本院判決如下：
    主  文
原判決撤銷，發回台灣高等法院。
    理  由
本件原判決認定上訴人葉志翔因受友人成年男子「阿全」（真實
姓名、年籍不詳）之託，基於代為保管而持有第一級毒品海洛因
之犯意，先於民國九十四年九月下旬某日，在（改制前之）台北
縣蘆洲市○○路三十四巷三十五號二樓住處，由「阿全」交付海
洛因五十二小包（分別置於三只香煙盒內，其中二十三小包，毛
重共計五．八公克；另二十九小包，毛重共計九．四五公克）予
上訴人保管；復於九十四年十月四日下午某時許，交付內有海洛
因二小包（毛重九．四公克）、分裝杓一支、電子磅秤一台及分
裝夾鏈袋二百六十九個等物之紙箱一只予上訴人保管；上訴人計
受託保管五十四小包海洛因（合計淨重一三．五四公克）。嗣於
九十四年十月四日下午九時許，為警在台北縣三重市○○路五十
二號前，於上訴人所駕駛之八Ｔ－三三五五號客貨兩用車內搜索
，在駕駛座後方座墊下之紙箱內查獲上開海洛因二小包、分裝杓
一支、電子磅秤一台及分裝夾鏈袋二百六十九個等物，再至上訴
人上開住處搜索，在客廳內查獲上開置於三只香煙盒內之海洛因
五十二小包等情。因而撤銷第一審之科刑判決，以持有毒品達一
定數量，依修正前毒品危害防制條例第十一條第四項規定加重其
刑後，改判論處上訴人持有第一級毒品罪刑，並依中華民國九十
六年罪犯減刑條例予以減刑，固非無見。
惟查：(一)、有罪之判決書應於主文載明所犯之罪，為刑事訴訟法
第三百零九條所明定。其所記載之罪名，應與所適用之法律一致
，否則即有判決所載理由矛盾之違背法令。又上訴人行為時即修
正前之毒品危害防制條例第十一條第一項規定「持有第一級毒品
者，處三年以下有期徒刑、拘役或新台幣五萬元以下罰金。」同
條第四項規定「持有毒品達一定數量者，加重其刑至二分之一，
其標準由行政院定之。」行政院依據該條例第八條第六項及第十
一條第四項規定，於九十三年一月七日訂頒「轉讓持有毒品加重
其刑之數量標準」（嗣於九十八年十一月二十日修正為「轉讓毒
品加重其刑之數量標準」），其第二條第一項第一款規定，持有
第一級毒品加重其刑至二分之一之標準為淨重五公克以上。上開
毒品危害防制條例第十一條第四項，乃就持有毒品達一定數量類
型之個別犯罪行為予以加重，而成獨立之罪，自屬刑法分則加重
之性質。原判決於事實欄認定上訴人持有（保管）之海洛因五十
四小包合計淨重一三．五四公克，理由內說明上訴人持有海洛因
達五公克以上，應依上開條例第十一條第四項規定加重其刑（見
原判決第十七頁，理由貳、三）。然於主文內僅記載上訴人所犯
罪名為「持有第一級毒品」，並未載明其持有第一級毒品達一定
數量以上，而與上開法規所定應加重其刑之構成要件相符之意旨
，致判決主文與事實、理由之記載不相符合，已有可議。(二)、被
告行為後，因刑法法律之變更，致其規定之犯罪構成要件變更而
有擴張或減縮時，必其行為同時該當於修正前、修正後法律所規
定之犯罪構成要件，均應予以科處刑罰時，始生刑法第二條第一
項之比較適用問題。上訴人行為時，持有第一級毒品數量達淨重
五公克以上，應依修正前毒品危害防制條例第十一條第四項規定
加重其刑，已如前述。所稱「淨重」，係指除去包裝後之毒品重
量（見修正前「轉讓持有毒品加重其刑之數量標準」第二條第二
項）。上訴人行為後，毒品危害防制條例於九十八年五月二十日
修正公布，該條例第十一條第一項規定「持有第一級毒品者，處
三年以下有期徒刑、拘役或新台幣五萬元以下罰金。」部分，並
未修正。原該條第四項「持有毒品達一定數量者，加重其刑至二
分之一。」之規定則經刪除，並增列第三項「持有第一級毒品純
質淨重十公克以上者，處一年以上七年以下有期徒刑，得併科新
台幣一百萬元以下罰金。」（該次修正計增列第三項至第六項、
刪除第四項，原第三項移列第七項）。上訴人持有之海洛因五十
四小包經鑑定結果，合計「淨重一三．五四公克」，「純質淨重
一．一五公克」，有法務部調查局鑑定通知書可稽（見九十四年
度偵字第一七０七四號卷第六十頁）。依行為時法，因其持有之
海洛因淨重合計已達五公克以上，成立毒品危害防制條例第十一
條第一項之罪，應依修正前同條第四項規定加重其刑；然上訴人
所持有之海洛因純質淨重未達十公克以上，與修正後毒品危害防
制條例第十一條第三項之構成要件不合，不成立該罪，即不發生
修正前第十一條第一項、第四項，與修正後第十一條第三項比較
新舊法適用之問題，原判決為比較之適用已有未合。又上訴人行
為後，原第十一條第四項加重其刑之規定既經刪除，何以仍得依
該規定加重其刑，原判決未予說明，亦有違誤。本件究竟實情如
何？原審未予究明，即遽行判決，自嫌速斷。(三)、原判決於理由
內說明扣案毒品之外包裝袋五十四個，與包裝其內之海洛因毒品
無法分離，均應依毒品危害防制條例第十八條第一項規定一併沒
收銷燬（見原判決第十八頁倒數第二行至第十九頁第二行）。惟
原判決主文第二項僅諭知「扣案第一級毒品海洛因，驗餘淨重一
三．五四公克，沒收銷燬之」，漏未就上開毒品外包裝袋五十四
個一併諭知沒收銷燬，致主文與理由之說明不相適合，亦有判決
所載理由矛盾之違法。以上或為上訴意旨所指摘，或為本院得依
職權調查之事項，而第三審法院應以第二審判決所認定之事實為
判決基礎，原判決之違背法令情形，影響於事實之確定，本院無
從據以為裁判，應認原判決仍有撤銷發回更審之原因。原判決理
由貳、五不另為無罪之諭知部分，基於審判不可分原則，一併發
回。
據上論結，應依刑事訴訟法第三百九十七條、第四百零一條，判
決如主文。
中    華    民    國  一○○  年   十一   月  二十四  日
                      最高法院刑事第十二庭
                          審判長法官  陳  世  雄  
                                法官  張  祺  祥  
                                法官  宋      祺  
                                法官  惠  光  霞  
                                法官  周  盈  文  
本件正本證明與原本無異
                                      書  記  官  
中    華    民    國  一○○  年   十一   月  二十八  日
                                                      K